臺灣高雄地方法院民事判決　　　　　　　 100年度簡字第10號
原　　　告　富邦人壽保險股份有限公司（即安泰人壽保險股份
　　　　　　有限公司）
法定代理人　鄭本源
訴訟代理人　黃訓章律師
被　　　告　陳淑惠
被　　　告　林進興即林進興醫院
訴訟代理人　劉月娥
被　　　告　劉金林
被　　　告　王茂河
上列當事人間損害賠償事件，原告於刑事訴訟程序（本院96年度
易字第878 號）提起附帶民事訴訟（99年度附民字第451 號），
經本院刑事庭裁定移送，本院於民國100 年11月24日言詞辯論終
結，判決如下：
    主    文
被告陳淑惠、林進興即林進興醫院、劉金林應連帶給付原告新臺
幣肆萬捌仟元，及自民國一百年十一月八日起至清償日止，按週
年利率百分之五計算之利息。
被告陳淑惠、林進興即林進興醫院、王茂河應連帶給付原告新臺
幣壹萬捌仟元，及自民國一百年十一月八日起至清償日止，按週
年利率百分之五計算之利息。
訴訟費用（除減縮部分外）由被告陳淑惠、林進興即林進興醫院
、劉金林連帶負擔十一分之八，餘由被告陳淑惠、林進興即林進
興醫院、王茂河連帶負擔。
本判決第一、二項得假執行。
    事實及理由
一、程序部分：
（一）原告起訴時原名「安泰人壽保險股份有限公司」，法定代
      理人原為翟健，嗣於民國98年間與「富邦人壽保險股份有
      限公司」合併，「富邦人壽保險股份有限公司」為消滅公
      司，「安泰人壽保險股份有限公司」為存續公司，合併後
      更名為「富邦人壽保險股份有限公司」，並以總經理鄭本
      源為法定代理人，業據鄭本源於99年11月24日以書狀聲明
      承受訴訟，並有民事法人名稱變更及聲明承受訴訟狀、經
      濟部98年6 月1 日經授商字第09801100490 號函文及所附
      公司變更登記表等附卷可稽（見本院卷(一)第73、74頁），
      核無不合，應予准許。
（二）本件被告陳淑惠、王茂河經合法通知，均未於言詞辯論期
      日到場，核無民事訴訟法第386 條各款所列情形，爰依原
      告聲請，由其一造辯論而為判決。
（三）按訴狀送達後，原告不得將原訴變更或追加他訴，但減縮
      應受判決事項之聲明者，不在此限，民事訴訟法第255 條
      第1 項第3 款定有明文。本件原告起訴時原請求被告及張
      昱琪即張玉琪、楊閎任、邱永仁即永仁醫院、江好堆、曾
      建中、黃敦衍、王當元、楊瑞光、梁進和分別或連帶給付
      共計新臺幣（下同）508,121 元，及自95年3 月27日起至
      清償日止，按週年利率5%計算之利息，嗣後撤回對張昱琪
      即張玉琪、楊閎任、邱永仁即永仁醫院、江好堆、曾建中
      、黃敦衍、王當元、楊瑞光、梁進和之訴，並將對被告之
      請求金額減縮為48,000元及18,000元共計66,000元（見本
      院卷(二)第67頁），利息起訴日則減縮為自100 年10月5 日
      陳報狀繕本送達最後一位被告翌日起算（見本院卷(二)第87
      頁），係屬減縮應受判決事項之聲明，合於首揭規定，應
      予准許。
二、原告主張：被告陳淑惠為原告之保戶，明知其於如附表「住
    院期間」欄所示之期間，並無罹患傷病而需住院積極接受治
    療之必要，竟與被告林進興即林進興醫院、王茂河、劉金林
    ，共同基於行使業務上登載不實文書、詐欺取財之概括犯意
    聯絡，於如附表「住院期間」欄所示之期間，由被告王茂河
    、劉金林開立虛偽之診斷證明書，交由被告陳淑惠行使，於
    如附表「理賠申請日」所示之日期，向原告申領保險金，致
    原告陷於錯誤，給付如附表「保險理賠金額」欄所示之金額
    共計新臺幣（下同）66,000元，被告陳淑惠所涉詐欺及偽造
    文書犯行，業經法院判處罪刑確定在案，爰依民法第184 條
    第1 項前段、第185 條規定，請求被告連帶賠償損害。並聲
    明：如主文第1 、2 項所示。
三、被告方面：
（一）被告陳淑惠未於最後言詞辯論期日到場，惟曾到庭辯稱：
      否認有詐領保險金額等語。並聲明：請求駁回原告之訴。
（二）被告林進興即林進興醫院辯稱：刑事庭雖有認罪，但係不
      得已，是協商認罪，患者拿診斷證明書時，醫院確實不知
      其用途為何，患者有病痛，就依照醫療程序診治，被告陳
      淑惠確實有住院，也確實有治療，若被告陳淑惠有請假外
      出，也是依照醫院請假規則辦理，原則上病患不能請假外
      宿，除非有特殊事由，醫院才會特別允許等語。並聲明：
      請求駁回原告之訴。
（三）被告劉金林辯稱：否認被告陳淑惠為假住院，伊基於避免
      訴訟繁雜，且承審法官說只要認罪就不會羈押，所以才認
      罪。又醫師對病患主訴症狀，僅能信以為真，尤其醫療之
      不確定性及病患醫療意識高漲，不能拒絕診治。針對被告
      陳淑惠第一次住院病名為急性氣管炎，根據白血球檢查、
      臨床理學檢查例如有痰、發燒、喘氣不順、咳嗽等，被告
      陳淑惠有產生肺炎機率，確實有住院必要，伊給予抗生素
      、化痰、退燒藥治療，住院6 天是合理的。被告陳淑惠第
      二次住院病名是急性腎盂腎炎、骨盆腔發炎、貧血，根據
      實尿液、白血球檢查、理學檢查例如腰酸、肚子不舒服、
      頻尿，若不住院治療會產生敗血症機率，一般這種病情是
      住院一個禮拜，使用消炎藥、退燒藥、止痛藥，並給予水
      份。被告陳淑惠第三次住院病名為左橈骨遠端骨折移位、
      左尺骨莖突骨折，根據X 光資料判斷有骨折，初期處理就
      是減輕疼痛、腫脹，而不是馬上動刀，這樣可以預防併發
      症例如腔室症候群，會壓迫神經、血管，是否動刀為病人
      及家屬之權利，醫師只能配合，嗣後被告陳淑惠辦理出院
      前往聖功醫院動刀，被告陳淑惠就同一個骨折事件，在聖
      功醫院開刀被認定為真住院，在被告林進興醫院打石膏卻
      被認定為假住院，顯不合理。另原告應該派人查看被告陳
      淑惠有無住院，若發生假住院狀況，原告亦應負一半責任
      等語。並聲明：請求駁回原告之訴。
（四）被告王茂河未於最後言詞辯論期日到場，惟曾到庭辯稱：
      否認被告陳淑惠為假住院，原告應負舉證責任，且伊並未
      分得保險金，並無對價關係等語。並聲明：請求駁回原告
      之訴。
四、兩造不爭執事項：
（一）被告陳淑惠向原告投保日額型住院醫療保險。
（二）被告陳淑惠於如附表「住院期間」欄所示之期間，由「就
      診醫院及主治醫師」欄所示之醫院及醫師診治，病名如「
      診斷名稱」欄所示。
（三）被告陳淑惠經本院96年度易字第878 號刑事判決，依行使
      業務上登載不實文書罪、詐欺取財罪，判處有期徒刑7 月
      ，減為有期徒刑3 月又15日，得易科罰金，被告陳淑惠不
      服提起上訴，經臺灣高等法院高雄分院以99年度上易字第
      1101號駁回上訴確定。
（四）被告林進興、王茂河、劉金林分別經臺灣臺南地方法院95
      年度矚重訴字第1 號、95年度簡字第1216號刑事判決，依
      行使業務登載不實之文書及常業詐欺罪、詐欺取財罪，分
      別判處罪刑確定在案。
五、依兩造前開主張及陳述觀之，本件爭點即在於：(一)被告陳淑
    惠是否為假住院？被告有無構成共同侵權行為？(二)原告得請
    求被告連帶賠償之金額為若干？本院分述判斷意見如下：
（一）被告陳淑惠是否為假住院？被告有無構成共同侵權行為？
    1.按因故意或過失，不法侵害他人之權利者，負損害賠償責
      任；數人共同不法侵害他人之權利者，連帶負損害賠償責
      任，不能知其中孰為加害人者，亦同，造意人及幫助人，
      視為共同行為人，民法第184 條第1 項前段、第185 條分
      別定有明文。
    2.原告主張被告陳淑惠於前開時間並無住院必要，被告林進
      興為醫院負責人，要求院內醫師盡量收受無住院必要之假
      病患住院，詐取全民健保之醫療給付，並由被告王茂河、
      劉金林開立不實診斷證明書，提供被告陳淑惠向原告申請
      保險給付，共同侵害原告權益等情，業據原告提出理賠明
      細、診斷證明書、理賠申請單等為證（見本院卷(一)第295
      至304 頁），被告雖否認有假住院情事，並以前揭情詞置
      辯，惟查：
    (1)、林進興醫院行政副院長張平定於本件刑事案件偵查時陳
        稱：我曾向王杏元表示，在開會時向醫師拜託儘量收住
        院病人，且確有不嚴重之病人向我拜託後，我就向醫師
        關說安排住院等語（見臺灣臺南地方法院檢察署94年度
        偵字第12948 號偵查卷(二)第268 、269 、281 頁），林
        進興醫院院長室助理王杏元於偵查時亦稱：張平定會指
        示盡量收病人住院，我只是將張平定副院長之指示在開
        會時公布給大家知道等語（見臺灣臺南地方法院檢察署
        94年度偵字第12948 號偵查卷(二)第267 頁），被告劉金
        林於本件刑事案件審理時坦承：我從91年8 月間進入林
        進興醫院擔任醫師，當時即有假住院情形，醫院政策是
        鼓勵多一點住院病人，這樣才有業績，林進興院長亦應
        知道該政策，很多假住院病人是張平定帶來的，該病人
        之情形依據經驗及專業可看出只需門診不需住院，但礙
        於張平定之關係，還是讓該病人住院等語（見本院96年
        度易字第878 號刑事卷(三)第265 頁，臺灣臺南地方法院
        檢察署94年度偵字第12948 號偵查卷(二)第239 、255 、
        256 頁），被告王茂河於偵訊時亦稱：我從85年間進入
        林進興醫院服務，這幾年林進興醫院有假住院政策，張
        平定、王杏元在開會時會拜託醫師幫忙多收病人住院，
        我會降低住院標準讓無迫切需要住院之病人住院，張平
        定也有向我表示讓病人假住院情形，假住院方式是讓病
        人住院後請假出去，一天來醫院1 至3 次等語（見臺灣
        臺南地方法院檢察署94年度偵字第12948 號偵查卷(一)第
        221 頁、偵查卷(二)第324 至326 頁），林進興醫院護理
        長涂秀枝於偵訊及法院審理時證稱：我88年間進入醫院
        ，從進入醫院服務時，醫院就有假住院政策，我係醫院
        護理長，醫護人員亦知假住院政策，我偶爾與醫師查房
        ，會看見不符住院條件之病人，醫院會准假住院病人早
        晚報到，但晚上還是可以回去睡覺，但是護士的3 班護
        理紀錄還是要寫等語（見本院96年度易字第878 號刑事
        卷(二)第48頁，臺灣臺南地方法院檢察署94年度偵字第12
        948 號偵查卷(二)第2 、3 頁、偵查卷(一)第58頁），林進
        興醫院護士宋麗玲於偵訊時證稱：我於89年進醫院，一
        進醫院就有假住院情形，假住院病人多為張平定介紹，
        張平定會跟我們說那是他朋友，如果方便讓他們回家睡
        覺，假住院方式係早上來打針，下午來一下，晚上回去
        睡覺，我還要製作假護理紀錄，假病人常有不假外出情
        形等語（見本院96年度易字第878 號刑事卷(二)第61、62
        頁，臺灣臺南地方法院檢察署94年度偵字第12948 號偵
        查卷(一)第284 、285 、299 頁），林進興醫院護士趙恩
        浿於偵訊時陳稱：我於93年5 月24日任職於醫院，醫院
        醫師知道只要是副院長張平定介紹住院之病患不必實際
        住院，而病患未實際住院時，護士也要規定填寫住院護
        理紀錄，醫師也要寫醫囑單，一般來說，醫院假住院型
        態是早晚回院一次，晚上原則上會回家睡覺（見臺灣臺
        南地方法院檢察署94年度偵字第12948 號偵查卷(一)第17
        、19、315 頁），林進興醫院醫師助理許世賢於偵訊時
        證稱：醫院有假住院，我負責依據病人主訴製作假病歷
        紀錄，再由醫師核章，且我也會去巡房，如果病人不在
        ，我會請護士叫病人回醫院，如果不回醫院，我就依護
        士的紀錄填寫巡房紀錄以符合健保局的規定等語（見臺
        灣臺南地方法院檢察署95年度偵字第1833號卷第17至19
        頁），佐以被告林進興、劉金林、王茂河，及林進興醫
        院副院長張平定、院長助理劉仲淑、醫師助理許世賢，
        均因醫院涉嫌收受假住院病患詐領保費，經臺灣臺南地
        方法院判決有罪確定在案，林進興醫院護士涂秀枝、宋
        麗玲、蔡玉珍、翁馨儒、趙恩浿，則因醫院涉嫌收取假
        住院病患，經臺灣臺南地方法院檢察署檢察官為緩起訴
        處分確定在案，可知林進興醫院確有收受假住院病患，
        再經醫院護士、醫師或職員製作不實之病歷、護理等紀
        錄及診斷證明書以申領保費。
    (2)、又被告陳淑惠於本件刑事案件審理中自承：就如附表編
        號1 所示之住院，我當時至醫院跟醫師說不舒服，醫師
        就說需住院觀察，然後醫院規定比較寬鬆，之前就聽說
        該醫院可以不用實際住院，我可以趁護士不注意的時候
        溜走，醫院的人會交代何時醫師巡房，要我回來給醫師
        看，我實際僅住幾天，沒住幾天，可能係第1 天、最後
        1 天有住院，第2 天醫生巡房後離開，中間有回來拿藥
        、打針，就如附表編號2 所示之住院，當時我可能僅在
        醫院躺2 、3 天，然後我可以自由出入醫院等語（見本
        院96年度易字第878 號刑事卷(四)第290 至296 、299 頁
        ），足見在如附表編號1 、2 所示住院期間，被告陳淑
        惠可以自由進出醫院，甚且不需實際至醫院臥床治療，
        則被告陳淑惠當時是否確實因病需要住院治療，實非無
        疑，參以林進興醫院護士翁馨儒於本件刑事案件偵訊時
        陳稱：我曾聽同事表示被告陳淑惠曾至醫院假住院等語
        （見偵查卷第320 頁），是關於被告陳淑惠就如附表編
        號1 、2 所示之住院應係假住院等情，應堪認定。
    (3)、另被告陳淑惠於本件刑事案件審理時另自承：就如附表
        編號3 所示之住院，我係因於94年間摔倒而至林進興醫
        院看診，醫師幫我打針、復位打上石膏後，我要求住院
        ，醫師讓我辦理住院，第1 天有住在那裡，其他有時候
        會請假出去，我在醫院住1 、2 天打針、吃藥，其餘會
        回去打針，第2 天會診骨科醫師就說需作內固定外固定
        手術，當時醫師說醫院沒有設備，沒有辦法作手術，我
        就請假外出去找其他醫院評估開刀，常常超出請假之時
        間，最後係至聖功醫院醫師作手術等語（見本院96年度
        易字第878 號刑事卷(四)第260 至268 、284 、285 、30
        3 頁），足見被告陳淑惠於住院期間常請假外出，則其
        當時是否確實需要住院治療，要非無疑，且當時林進興
        醫院醫師業已向其表示醫院無法進行手術，其最後係在
        聖功醫院進行手術，業經被告陳淑惠於上揭訊問中陳明
        ，並有聖功醫院94年3 月12日NO.27739號診斷證明書附
        卷可稽（見本院卷(一)第302 頁背面），則被告陳淑惠顯
        無在林進興醫院住院觀察之必要，足認被告陳淑惠關於
        如附表編號3 所示之住院，顯屬不需住院之假住院。再
        者，被告陳淑惠另供承：就如附表編號4 所示之住院，
        我係在聖功醫院做完手術後，回林進興醫院辦住院作打
        針、消炎的治療，期間斷斷續續沒有住在醫院，如果沒
        有人來載我回家洗澡，就會住在醫院，大概只住一半的
        時間，當時就有聽說林進興醫院比較鬆等語（見本院96
        年度易字第878 號刑事卷(四)第305 、306 頁），參酌林
        進興醫院護士翁馨儒於偵訊時證稱：被告陳淑惠於該次
        住院期間，有外宿之情事等語（見偵查卷第320 、321
        頁），觀之被告陳淑惠該次住院係在聖功醫院做完手術
        出院後所辦理，而被告陳淑惠上揭手術之聖功醫院主治
        醫師涂振興於本件刑事案件審理時到庭證稱：我係聖功
        醫院的骨科主治醫師，當時被告係因遠端的撓骨骨折，
        而需手術住院，經過麻醉將骨折部位進行復位，再以外
        固定器固定，而手術後拆外固定器時並不需要住院，當
        時一般來講，如果被告沒有其他狀況，被告陳淑惠出院
        後應係已無再住院之必要，只要每個禮拜要回來清潔一
        次，把血吸掉，而外固定器是4 個釘子釘在骨頭上，所
        以一定會有一些血水跑出來，但是量不多，所以我們會
        希望病人可以在家裡面自行護理，絕大多數的病人會在
        家裡自己清潔等語（見本院96年度易字第878 號刑事卷
        (二)第303 至306 頁），可知被告陳淑惠自聖功醫手術出
        院後，僅要固定門診回醫院清理傷口即已足，並無住院
        治療之必要，足見被告陳淑惠自聖功醫院出院後隨即至
        林進興醫院辦理住院即如附表四編號4 所示之住院，顯
        係無需住院之假住院。
    3.準此，被告陳淑惠就如附表編號1 至4 之住院，確實並無
      住院必要，被告林進興卻要求院內醫師盡量收受無住院必
      要之假病患住院，並由被告王茂河、劉金林開立不實診斷
      證明書，提供被告陳淑惠向原告申請保險給付，自屬共同
      侵害原告權益，被告此部分所辯，委不足採。
（二）原告得請求被告連帶賠償之金額為若干？
      按負損害賠償責任者，除法律另有規定或契約另有訂定外
      ，應回復他方損害發生前之原狀；因回復原狀而應給付金
      錢者，自損害發生時起，加給利息；第一項情形，債權人
      得請求支付回復原狀所必要之費用，以代回復原狀；又損
      害賠償，除法律另有規定或契約另有訂定外，應以填補債
      權人所受損害及所失利益為限，民法第213 條、第216 條
      第1 項分別定有明文。查原告因本件被告陳淑惠假住院情
      事，已賠付如附表「保險理賠金額」欄所示之金額，業據
      原告提出理賠明細、診斷證明書、理賠申請單等為證（見
      本院卷(一)第295 至304 頁），堪信為真實，則原告請求被
      告連帶賠償如主文第1 、2 項所示之金額，洵屬有據。至
      被告劉金林辯稱：原告應該派人查看被告陳淑惠有無住院
      ，若發生假住院狀況，原告亦應負一半責任云云，然被保
      險人均係於出院後即保險事故發生後，始持醫院開立之診
      斷證明書請領保險金，保險公司自無可能事前知悉被保險
      人何時住院，並於被保險人住院中前往查看，被告劉金林
      此部分所辯，亦不足採。
六、從而，原告依民法第184 條第1 項前段、第185 條規定，請
    求被告連帶給付如主文第1 、2 項所示之金額，及自100 年
    10 月5日陳報狀繕本送達最後一位被告翌日即100 年11月8
    日起至清償日止，按週年利率5%計算之利息，為有理由，應
    予准許。
七、本件為適用簡易訴訟程序為被告敗訴之判決，應依職權宣告
    假執行。
八、結論：本件原告之訴為有理由，依民事訴訟法第436 條第2
    項、第385 條第1 項前段、第78條、第85條第2 項、第389
    條第1 項第3 款，判決如主文。
中    華    民    國   100    年    12    月    23    日
                  民事第五庭法  官  秦慧君
以上正本係照原本作成。
如對本判決上訴，須於判決送達後20日內向本院提出上訴狀。如
委任律師提起上訴者，應一併繳納上訴審裁判費。
中    華    民    國   100    年    12    月    23    日
                            書記官  鄭筑尹
┌──────────────────────────────────────────┐
│附表：被告陳淑惠假住院部分                                                          │
├─┬───────┬──┬────┬───┬───────┬─────┬──────┤
│編│   住院期間   │住院│保險理賠│理  賠│  診斷名稱    │就診醫院及│  備    註  │
│號│              │日數│金額    │申請日│              │主治醫師  │            │
├─┼───────┼──┼────┼───┼───────┼─────┼──────┤
│1 │930219至930224│ 6  │18,000元│930407│急性氣管炎    │林進興醫院│被告陳淑惠業│
│  │              │    │        │      │              │劉金林    │經本院96年度│
│  │              │    │        │      │              │          │易字第878 號│
│  │              │    │        │      │              │          │及臺灣高等法│
│  │              │    │        │      │              │          │院高雄分院99│
├─┼───────┼──┼────┼───┼───────┤          │年度上易字第│
│2 │930924至930929│ 6  │18,000元│931103│急性腎盂腎炎、│          │1101號刑事判│
│  │              │    │        │      │骨盆腔發炎、貧│          │決認定屬假住│
│  │              │    │        │      │血            │          │院，並判處罪│
├─┼───────┼──┼────┼───┼───────┤          │刑確定。    │
│3 │940304至940307│ 4  │12,000元│940322│左橈骨遠端骨折│          │            │
│  │              │    │        │      │移位、左尺骨莖│          │            │
│  │              │    │        │      │突骨折        │          │            │
├─┼───────┼──┼────┼───┼───────┼─────┤            │
│4 │940312至940317│ 6  │18,000元│940322│橈骨遠端閉鎖性│林進興醫院│            │
│  │              │    │        │      │骨折術後、背部│王茂河    │            │
│  │              │    │        │      │挫傷          │          │            │
├─┴───────┴──┴────┴───┴───────┴─────┴──────┤
│共計：66,000元                                                                      │
└──────────────────────────────────────────┘